臺灣高等法院民事判決　九十二年度重上字第三三二號
　　上　訴　人
　　即被上訴人　丙○○
　　訴訟代理人　許俊仁律師
　　被　上訴人
　　即　上訴人　甲○○
　　訴訟代理人　林復宏律師
　　被　上訴人　丁○○
　　　　　　　　乙○○
　　共　　　同
　　訴訟代理人　李巾律師
右當事人間請求分割共有物事件，上訴人對於中華民國九十二年五月十三日臺灣士林
地方法院九十一年度重訴字第二三三號第一審判決提起上訴，本院於中華民國九十三
年七月六日言詞辯論終結，判決如左：
    主      文
原判決關於分割方法部分廢棄。
兩造共有坐落台北縣淡水鎮○○○段水尾子小段四二地號土地准予分割如附圖Ｅ案所
示，Ａ１、Ａ２部分（面積合計三千二百二十一平方公尺）歸上訴人甲○○所有；Ｂ
部分（面積三千二百二十一平方公尺）歸上訴人丙○○所有；Ｃ部分（面積三千二百
二十一平方公尺）歸被上訴人丁○○、乙○○按應有部分各二分之一比例維持共有；
Ｄ部分（面積五百一十六平方公尺）按上訴人丙○○應有部分三分之一、上訴人甲○
○應有部分三分之一、被上訴人丁○○應有部分六分之一、被上訴人乙○○應有部分
六分之一比例保持共有。
第二審訴訟費用由被上訴人乙○○、丁○○負擔三分之一，上訴人甲○○負擔三分之
一，餘由上訴人丙○○負擔。
    事實及理由
一、上訴人丙○○主張：坐落台北縣淡水鎮○○○段水尾子小段四二地號土地（下稱
    系爭土地）為兩造所共有，伊之應有部分為三分之一，上訴人甲○○之應有部分
    為三分之一，上訴人丁○○、乙○○應有部分各為六分之一，彼此並無不能分割
    之約定，然就分割方法無法達成協議，爰依民法第八百二十三條第一項前段訴請
    裁判分割系爭土地如Ｃ案，即如附圖民國（下同）九十一年七月九日台北縣淡水
    地政事務所土地複丈成果圖Ｃ案所示，Ｃ３部分面積三千二百零八平方公尺歸上
    訴人丙○○所有；Ｃ４部分面積三千二百零八平方公尺歸被上訴人甲○○所有；
    Ｃ５部分面積三千二百零八平方公尺按被上訴人丁○○應有部分二分之一、被上
    訴人乙○○應有部分二分之一之比例維持共有；Ｃ１及Ｃ２部分面積共五百五十
    五平方公尺，按上訴人丙○○應有部分三分之一，被上訴人甲○○應有部分三分
    之一、被上訴人丁○○應有部分六分之一及被上訴人乙○○應有部分六分之一之
    比例維持共有，且上訴人甲○○應補償被上訴人丁○○及乙○○四十一萬七千零
    四十元等情；被上訴人乙○○、丁○○則以：兩造就系爭土地於八十七年間已訂
    有分管協議，並決議以當時分管之位置為日後分割方法之預定，Ｃ分割方案違背
    分管契約之分割方式，違反民法第一百四十八條誠信原則，乃法理所不許，且使
    各造所分得之土地經濟價值相差甚遠，有違共有物分割之公平原則，並不可採。
    而Ｂ分割方案，符合使用現況，當事人間對於地上物亦不需互相找補差額，各造
    所取得之土地均有高低，符合土地價值相當之公平原則，及共有物分割後之經濟
    效用，亦較符合分管之約定等語置辯；上訴人甲○○則以：系爭土地上建有農舍
    ，分屬上訴人甲○○、被上訴人丁○○、乙○○所有，目前均有人居住使用中，
    且尚具經濟價值，不宜輕言拆除。再者，系爭土地分割後，勢必形成袋地，故須
    開闢道路以供通行。因該道路為日後兩造所共同使用，為免因通行權對價發生爭
    議，道路部分，宜仍由全體共有人保持共有，故以Ｃ分割方案為可採。Ｂ方案與
    原分管契約並不完全相同，且對兩造就土地之利用和通行而言並不公平，並違反
    農業發展條例第十六條第二項之規定，故不足採等語，資為置辯。
二、本件原審對於上訴人丙○○之請求，判決准予分割，並就分割方法採Ｂ案，上訴
    人丙○○聲明不服，求為判決(一)原判決分割方法廢棄；(二)分割方法採Ｃ案（如原
    審訴之聲明）。上訴人甲○○亦聲明不服，求為判決(一)原判決分割方法廢棄；(二)
    分割方法採Ｄ案，即如附圖（即淡水地政事務所九十三年四月十三日土地複丈成
    果圖甲○○案）Ａ及Ａ１部分，歸上訴人甲○○取得，面積合計三千二百八十五
    平方公尺；Ｂ部分歸被上訴人乙○○、丁○○按其應有持分比例共有，面積三千
    二百八十五平方公尺；Ｃ部分歸丙○○取得，面積三千二百八十五平方公尺；Ｄ
    部分（道路）三百二十四平方公尺歸上訴人與被上訴人等共有，由甲○○、丙○
    ○各持分三分之一，乙○○、丁○○各持分六分之一；(三)依第二項分割方法，被
    上訴人等應協同上訴人為分割登記。被上訴人則求為判決駁回上訴。
三、上訴人丙○○主張系爭土地為兩造所共有，伊之應有部分為三分之一、上訴人甲
    ○○之應有部分為三分之一、被上訴人丁○○、乙○○之應有部分各為六分之一
    之事實，業據提出土地登記謄本一份為證（見原審卷第一二－一三頁），並為被
    上訴人所不爭執，自堪信為真實。
四、按各共有人，得隨時請求分割共有物，但因物之使用目的不能分割或契約訂有不
    能分割之期限者，不在此限，民法第八百二十三條第一項定有明文。經查：系爭
    土地面積一萬零一百七十九平方公尺，地目為田，如附圖Ａ案所示Ａ１部分上有
    上訴人甲○○所有之大竹圍五之二號建物Ａ４、Ａ６部分分別為被上訴人丁○○
    、乙○○共有之大竹圍五之三號及大竹圍八號建物，業經原審及本院勘驗現場，
    製有勘驗筆錄在卷可憑（見原審卷第五五－五六頁、本院卷第五九－六一頁），
    並囑託台北縣淡水地政事務所派員測量，製有土地複丈成果圖附卷可稽（見原審
    卷第六一－六二頁），而系爭土地依物之使用目的並無不能分割之情形，且兩造
    間復未訂有不能分割之契約，則兩造間對分割之方法既未能達成協議，上訴人丙
    ○○據以提起本訴，請求分割系爭土地，即無不合，應予准許。
五、次按共有物之分割，依共有人協議之方法行之；又分割之方法，不能協議決定者
    ，法院得因任何共有人之聲請，以原物分配予各共有人或變賣共有物以價金分配
    於各共有人，民法第八百二十三條第一項、第八百二十四條第一項、第二項第一
    款、第二款分別定有明文。又按共有物分割方法，法院應斟酌當事人之聲明，共
    有物之性質，經濟效用及全體共有人之利益等公平決之，不受當事人主張之拘束
    （最高法院六十九年度台上字第三一００號判決參照）。再按分割共有物固不受
    分管契約之拘束，惟儘量依各共有人使用現狀定分割方法，以維持現狀，減少共
    有人所受損害，當不失為裁判分割斟酌之一種原則（最高法院六十三年度台上字
    第二六八０號判例、八十二年度台上字第一九九０號判決參照）。又按分割共有
    物，以消滅共有關係為目的，法院裁判分割共有物土地時，除因該土地內部分土
    地之使用目的不能分割或部分共有人仍願維持其共有關係，應就該部分土地不予
    分割或准該部分共有人成立新共有關係外，應將土地分配於各共有人單獨所有（
    最高法院六十九年度台上字第一八三一號判例參照）。經核就本件系爭土地如何
    分割，上訴人丙○○主張分割方法採附圖所示之Ｃ案，上訴人甲○○應對被上訴
    人乙○○、丁○○為金錢補償，上訴人甲○○主張分割方法採如附圖所示之Ｄ案
    ，被上訴人乙○○、丁○○則主張採如附圖Ｂ所示之分割方案，並經原審及本院
    囑託台北市淡水地政事務所分別測量繪製複丈成果圖在卷（見原審卷第六○－六
    四頁、本院卷第一七九－一八一頁）。茲應審究者，乃如何分割，較為公平、且
    符合經濟效益。經查：
  (一)系爭土地面積為一萬零一百七十九平方公尺，地目為田，其上坐落有上訴人甲○
    ○所有之大竹圍五之二號建物，被丁○○、乙○○共有之大竹圍五之三號及大竹
    圍八號建物，已如前述，而兩造間於八十七年間訂有分管契約，有該契約一份附
    卷可憑（見原審卷第一四－一六頁），並為兩造所不爭執。又系爭土地為農地，
    土地現狀為斜坡之崖地，系爭八號房屋門前之水泥通道沿伸之平面與地界線最上
    緣高度落差約一層樓半，有原審及本院勘驗筆錄在卷可證（見原審卷第五五－五
    六頁、本院卷第五九－六一頁）。經查：上訴人丙○○所提之Ｃ分割方案，被上
    訴人丁○○、乙○○所取得之Ｃ５部分，斜坡較大，經濟價值略低，上訴人丙○
    ○所取得之Ｃ３部分則包括平坦及斜坡部分，上訴人甲○○所取得之Ｃ４部分地
    形較為平坦，故純就地形上而言，該分割方案Ｃ３、Ｃ４、Ｃ５面積雖相同，然
    地形差異甚大，利用上之經濟價值確有不同，該分割方案對被上訴人乙○○、丁
    ○○顯較為不利，故上訴人丙○○所提之Ｃ分割方案，並不可採。又上訴人甲○
    ○於本院所提之Ｄ分割方案，與前Ｃ分割方案大同小異，仍有Ｃ分割方案之缺失
    ，亦不可採。
  (二)至被上訴人丁○○、乙○○所提之Ｂ分割方案，就地形上而言，各造所分得之土
    地有平坦部分，亦有斜坡部分，就此而論較Ｃ分割方案公平，惟該方案將造成上
    訴人丙○○及上訴人甲○○所分得之Ｂ３、Ｂ４部分對外並無適宜之聯絡道路，
    殊有必要採預留道路保持共有，使分得Ｂ３、Ｂ４土地之所有人得通行至馬路，
    並使系爭土地上所存房屋不致拆除之方案，且系爭土地面積甚大，分割後仍有相
    當之利用價值，亦不適宜採變價分割之方式，是本院認Ｅ分割方案不失較為可行
    之方案；且兩造分割後所取得之位置，亦與兩造間所訂之分管協議大致相當。至
    Ｂ３、Ｂ４部分對外雖無適宜之聯絡道路，然採Ｅ分割方案之結果，則Ｂ３、Ｂ
    ４部分將有道路可供通行，可一併解決兩造對於通行權之爭執，誠為最佳之分割
    方案。且原審囑託宏圖不動產鑑定股份有限公司就此為鑑定，其認該上訴人丙○
    ○及上訴人甲○○、被上訴人乙○○、丁○○所取得之土地，均能順利取得水源
    ，取得之土地地形均有平坦及斜坡部分，故經濟價值並無差別，有卷附鑑價報告
    書一份在卷為憑（見原審卷外放證物袋），故本院斟酌系爭土地及房屋相關位置
    、分割共有物之目的、經濟效益、公平均衡原則及上訴人丙○○曾於起訴及上訴
    時一度主張採Ｅ案（見原審卷第六○頁、本院卷第一三八、一四四頁）、與被上
    訴人乙○○、丁○○並不反對採Ｅ案（見本院卷第二一四－二一七頁）等一切因
    素，認Ｅ案分割方案較適當，而符公平。至上訴人甲○○雖抗辯：Ｄ分割方案所
    示Ｄ部分之道路係沿用原有之道路，面積最小對各方地段均公平云云，惟如Ｄ分
    割方案，將造成被上訴人乙○○、丁○○分配坡度較高之崖地，其他共有人獲得
    較高使用值之土地，兩者相比，顯不公平。是上訴人甲○○就此所辯，並不足採
    。
六、綜上所述，本院認系爭土地以本件判決附圖Ｅ案之方法分割，比較符合公平兼顧
    土地之利用價值為妥適。原審准為分割共有物之判決，於法固無不合。惟查未考
    量系爭土地之預留道路，其所定之分割方法，尚有不當。上訴人丙○○、甲○○
    指摘原判決此部分不當，為有理由，應予廢棄改判如主文第二項所示。
七、本件事證已臻明確，兩造其餘攻擊防禦方法及舉證，核與判決結果已不生任何影
    響，不再贅述，併此敘明。
八、據上論結，本件上訴為有理由，爰判決如主文。
中　　　華　　　民　　　國　　九十三　　年　　　七　　　月　　  十三 　 日
                                民事第四庭
                                　　審判長法  官　林  敬  修
                              　　　　　　法  官　劉  清  景
                                  　　　　法  官　劉  勝  吉
右正本係照原本作成。
如不服本判決，應於收受送達後二十日內向本院提出上訴書狀，其未表明上訴理由者
，應於提出上訴後二十日內向本院補提理由書狀（均須按他造當事人之人數附繕本）
上訴時應提出委任律師或具有律師資格之人之委任狀；委任有律師資格者，另應附具
律師資格證書及釋明委任人與受任人有民事訴訟法第四百六十六條之一第一項但書或
第二項（詳附註）所定關係之釋明文書影本。
中　　　華　　　民　　　國　　九十三　　年　　　七　　　月　　　十五　　日
　　　　　　　　　　　　　　　　　　　　　書記官  李  翠  齡
附註：
民事訴訟法第四百六十六條之一（第一項、第二項）：
對於第二審判決上訴，上訴人應委任律師為訴訟代理人。但上訴人或其他法定代理人
具有律師資格者，不在此限。
上訴人之配偶、三親等內之血親、二親等內之姻親，或上訴人為法人、中央或地方機
關時，其所屬專任人員具有律師資格並經法院認為適當者，亦得為第三審訴訟代理人
。
